【裁判字號】    89,上訴,1890
【裁判日期】    901030
【裁判案由】    偽造文書等
【裁判全文】
臺灣高等法院刑事判決                          八十九年度上訴字第一八九號
    上  訴  人
    即  被  告  庚○○
右上訴人因偽造文書等案件，不服臺灣台北地方法院八十八年度訴字第一０一二號，
中華民國八十九年五月十二日第一審判決（起訴案號：臺灣台北地方法院檢察署八十
八年度偵緝字第五六八號）提起上訴，本院判決如左：
    主  文
原判決撤銷。
庚○○連續行使偽造私文書，足以生損害於公眾及他人，處有期徒刑貳年。
附表一偽造之彩盟公司、乙○○、戊○○、金匯富企業有限公司、丁○○印章各一顆
；附表一編號１、２、７、９、１０文書所示之戊○○之「印文」、署押暨附表一編
號５文書第二、三、四聯上之「戊○○」之署押各一枚；附表一編號３、４所示之變
造之戊○○之身分證上之被告照片一張，附表一編號５、６、８扣案之文件及附表二
編號２、３、６、７文件，均沒收。
    事  實
一、庚○○為向銀行辦理信用貸款、詐取免費使用房屋及使用行動電話之不法利益，
    明知其並未於彩盟股份有限公司（下稱彩盟公司）任職，竟聯絡報紙廣告上仲介
    信用貸款公司（以下簡稱信貸公司）已成年之陳姓男子後，與陳姓男子基於共同
    行使偽造私文書及行使變造特種文書之概括犯意，庚○○或另單獨基於意圖為自
    己不法之利益之概括犯意，由庚○○支付一定之代價並交付己有之照片予陳姓男
    子，由後者負責偽造之方式，偽造所須之相關印章及文件後，交付予庚○○持以
    行使，計有﹕
（一）於不詳時、地先偽刻彩盟公司及負責人「乙○○」之印章各一枚，據以偽造彩
      盟公司之員工在職證明及各類所得薪資扣繳暨免扣繳憑單各一紙，旋交由庚○○於民國八十七年八月二十一日，持上開偽造之員工在職證明及各類所得薪資
      扣繳暨免扣繳憑單及其所有真正之土地、建築改良物所有權狀至中興商業銀行
      永吉分行（下稱中興銀行）辦理信用貸款，而如數借得新台幣（下同）三十萬
      元，足生損害於采盟公司、中興銀行（偽造文件名稱、偽造之印文、數量等詳
      附表一編號１、２所示。向銀行借款部分，不構成詐欺罪）。
（二）於不詳時、地，由陳姓男子以庚○○所提供之照片換貼於自不詳人處所取得之
      戊○○遺失之國民身分證（八十二年七月二十六日所補發，以下簡稱八十二年
      七月二十六日身分證）上，而加以變造，旋由庚○○單獨意圖為自己不法之利
      益，於八十七年九月上旬，持上開變造之戊○○之身分證，冒名戊○○，向鍾
      彩美租用位於台北市○○路○段八十五巷十三號四樓之房間乙間，鍾彩美誤以
      為係戊○○欲租用而同意出租。庚○○順利租得上開房間後，僅繳交三千九百
      元之一個月房租，其餘十、十一、十二月份之房租則均未繳納，而詐得使用該
      房間之不法租金利益合計一萬零八百元，足生損害於戊○○、鍾彩美及戶政管
      理之正確性（變造文件名稱如附表一編號３所示）。
（三）庚○○於八十七年九月七日，單獨基於前述詐欺得利之概括犯意，持陳姓男子
      以同上方式換貼劉育緘照片於戊○○駕駛執照上變造而得之戊○○名義之駕駛
      執照，持至設於台北市○○○路○段三十六號之勝星通訊有限公司（以下簡稱
      勝星公司），冒名戊○○，出示該駕駛執照予公司負責人駱悅玟，並於台灣大
      哥大股份有限公司（下稱台灣大哥大公司）行動電話服務申請書之客戶簽章欄
      上偽簽「戊○○」之簽名（署押）一枚（一式四份），而偽造行動電話服務申
      請書，並持以交付駱悅玟，輾轉持向台灣大哥大公司申得行動電話門號，使駱
      悅玟及台灣大哥大公司均陷於錯誤而由後者核發0000000000號之行
      動電話門號予庚○○，庚○○並因而獲取使用免付行動電話通話費用三千七百
      五十元之不法利益。足以生損害於戊○○、勝星公司、台灣大哥大公司及汽車
      監理機關管理之正確性（偽、變造之文件名稱、偽造之署押、數量等詳附表一
      編號４、５所示）。
（四）於上開租屋期間，由陳姓男子先於不詳地點偽造戊○○之國民身分證一紙（偽
      造補發日期為八十七年九月二十一日，其上貼有庚○○之照片，以下簡稱八十
      七年九月二十一日身分證），由庚○○冒名戊○○，於同年月二十二日，持該
      偽造之身分證，連同陳姓男子於不詳時、地偽刻之「戊○○」印章一枚，至安
      泰商業銀行景美分行（下稱安泰銀行），在該行之印鑑卡上偽簽戊○○之姓名
      （署押）一枚，並蓋用該偽刻之印章於印鑑卡（印文三枚）而偽造印鑑卡，其
      後持交該銀行承辦人員，開立活期儲蓄存款帳戶（帳號：○三六—二二—00
      0000000），足生損害於戊○○、安泰銀行及戶政管理之正確性（偽造
      之文件名稱、偽造之印文、署押、數量等詳附表一編號６、７）。
（五）庚○○復與陳姓男子基於共同之犯意聯絡，於不詳時、地，偽刻「金匯富企業
      有限公司」（下稱金匯富公司）及該公司負責人「丁○○」之印章，進而偽造
      八十七年九月二十一日期之金匯富公司之薪資證明，略以該公司之員工戊○○
      於八十七年一月至八月間，每月約有四萬餘元之所得，足生損害於金匯富公司
      及負責人丁○○（偽造之文件名稱、印文及數量，詳附表一編號８所示）。
（六）庚○○復於八十七年九月二十三日，攜帶上述偽刻之「戊○○」印章，冒名戊○○，至台北市信義區戶政事務所，在戶籍謄本申請書上偽蓋「戊○○」之印
      文一枚，而偽造戶籍謄本申請書一紙，持交戶政承辦人員，而申請領得戊○○
      之戶籍謄本二份，足生損害於戊○○及戶政管理之正確性（偽造文件名稱、印
      文及數量等，詳附表一編號９）。
（七）庚○○又於八十七年九月三十日，持前開偽造之八十七年九月二十一日之戊○○之身分證及前開偽刻之「戊○○」之印章，冒名戊○○，至世華聯合商業銀
      行古亭分行（下稱世華銀行），於該行之印鑑卡上偽簽「戊○○」之簽名（署
      押）一枚並蓋用該偽刻之「戊○○」之印章於印鑑卡上（印文一枚），以同一
      手法偽造戊○○印鑑卡後持交該銀行承辦人員，開立戊○○名義之活期儲蓄存
      款帳戶（帳號：三○五○—0000000），足生損害於戊○○、世華銀行
      及戶政管理之正確性（偽造之文件名稱、署押、印文及數量等，詳附表一編號
      ６、１０）。
二、嗣於八十七年十二月間（起訴書誤為八十七年十一月間），鍾彩美因庚○○遲未
    繳交八十七年十月份至十二月份之房租共計一萬零八百元，發現有異，打開房門
    發現早已無人居住，經通知戊○○後始知上情，而報警處理，並在上址扣得庚○○所有供犯罪所用變造之八十二年七月二十六日戊○○身分證正本一張、偽造之
    八十七年九月二十一日補發之戊○○之身分證影本乙紙、台灣大哥大公司行動電
    話服務申請書原本一紙（一式四聯中之第一聯即客戶留存聯），犯罪所得偽造之
    金匯富公司之薪資證明正本一張及附表二編號２、３、６、７文件。
三、案經戊○○、鍾彩美訴請台北市政府警察局文山第二分局報告台灣台北地方法院
    檢察署檢察官提起公訴。
    理  由
一、訊之被告庚○○固坦承﹕有於事實欄一（一）、（三）、（四）、（七）所示之
    時間，持各該文件、印章等，前往銀行、通訊行申請開戶並於附表一編號５、７
    、１０等文件上簽名或併蓋章及戊○○身分證二紙、駕駛執照上之照片係其所有
    之暨其並未於彩盟公司任職等事實（見本院九十年十月十六日筆錄），惟辯稱﹕
    其為能向銀行申請信用貸款，遂以二萬五千元之代價，將己有照片交付予仲介信
    用貸款公司之陳姓男子，委託代為處理，嗣該名男子彙交本案之身分證、彩盟公
    司之員工在職證明及各類所得薪資扣繳暨免扣繳憑單，由其向中興銀行辦理貸款
    ；其餘行動電話及向安泰、世華二銀行開戶之申請，均係信貸公司要其幫忙申請
    ，其並未偽造或變造證件，亦未使用領得之行動電話門號，更未向鍾彩美承租前
    開房屋，在本案租屋處取得之文件，非其所有，其亦未向戶政事務所申請戊○○
    之戶籍謄本云云。
（一）查被告庚○○坦承並未於彩盟公司任職；核與彩盟公司之負責人甲○○證述：
      乙○○係其公司之前任負責人，該公司並無被告任職紀錄，附表一編號１、２
      之文件，均非該公司出具等語（見本院卷（一）第七五、七六頁）之情節相符
      ，且有該公司查證後之覆函可證（見同上卷第九五頁）。而被告確曾於八十七
      年八月二十一日，持上開偽造之員工在職證明及各類所得薪資扣繳暨免扣繳憑
      單等文件親至中興銀行辦理信用貸款，借得三十萬元之事實，亦經該行職員己○○證述無訛（見同上卷第一一五至一一八頁），且有偽造之員工在職證明及
      各類所得薪資扣繳暨免扣繳憑單在卷可稽（見原審卷第四十、四一頁）。足見
      附表一編號１、２之文件係偽造；而被告以一定之代價，委託陳姓男子偽造文
      件，取得後明知偽造並持以行使，其與陳姓男子間，就偽造私文書並持以行使
      之犯行，自有犯意之聯絡及行為之分擔。應再敘明者為，被告除攜本件之在職
      證明及扣繳憑單外，另提出其本人所有之不動產所有權狀，以本人之名義提出
      貸款申請，此有中興銀行八十八年十月十五日函暨所附之文件可按（見原審卷
      第三九頁以下）。而銀行就客戶之申貸，除參考客戶提供之資料外，另有內部
      之徵信程序，非以客戶提供之資料為是否核貸之唯一基礎。本件被告係以本名
      申請，且提供不動產證明文件證明其有資力，雖另提出不實之在職證明及薪資
      扣繳憑單，然此應僅在符合銀行之要求，難認其係用以詐取銀行之財物，此由
      被告於獲貸後，曾依約繳付利息之事實，即可明證。因之被告提出不實之在職
      證明及薪資扣繳憑單申請貸款，雖不能解免行使偽造私文書之犯行，然尚不能
      另以詐欺罪相繩。
（二）次查，被告於八十七年九月上旬，持八十二年七月二十六日身分證，冒名戊○○，向鍾彩美租用上開房屋乙間，僅繳交三千九百元之一個月房租，其餘十、
      十一、十二月份之房租計一萬零八百元，則均未繳納，嗣至同年十二月間，鍾
      彩美因被告遲未繳租，發現有異，打開房門發現早已無人居住，報警處理，並
      在上址扣得如事實欄二所示之文件之事實，已經鍾彩美於警訊、原審及本院訊
      問時指述甚詳，且有前述文件扣案可證。被告雖仍否認向鍾彩美租屋。然被告
      承租之事實，不僅有鍾彩美之指訴，即在該址四樓已租住十年之鍾彩美之房客
      丙○○亦證稱﹕其曾在公用客廳看電視時，偶見被告回來，至少見過五次，其
      對被告印象特深是因該處房客多為台大、台科大學生，但被告卻向房東說明讀
      「世新」，被告前往租屋時，其即看到，且被告甫租住即在門首貼上名字，被
      告喜歡穿黑衣服，曾與其點頭招呼，其他室友均至會出來看電視、洗衣服、洗
      澡，但其未見過被告有該等動作等語（見本院卷十二至十七頁）。對照被告自
      承冒名戊○○向台灣大哥大公司申請前開行動電話，該公司於被告申請後即致
      函「戊○○」，表示第一次帳單出帳日期為十月十一日，繳款截止日為十一月
      二日等情；嗣因該門號逾期未繳通話費，同公司再致函表示銷號，上二函件且
      均以「台北市○○路○段八十五巷十三號四樓」為送達處所（見偵卷第十四、
      十六頁）。則被告若未曾租住該址，台灣大哥大公司何致以該處送達函件予被
      告。又被告自承附表二編號１之傳真函件係其親筆（此更經憲兵司令部刑事鑑
      識中心及法務部調查局鑑定無訛─見本院卷（二）第一二三、一三五頁），編
      號４、５之所有權狀均係其所有（見本院卷（一）第三六頁）。被告若未曾租
      住，何以有其親筆文件會留置該處？被告辯稱其曾將所有權狀交給信貸公司云
      云。經查附表二編號４、５之所有權狀固曾用於向中興銀行申請信用貸款（見
      己○○證述─見本院卷（一）第一一六頁，中興銀行八十八年十月十五日函暨
      所附之文件─見原審卷第三九頁）。然被告不否認係親自持向該銀行申請，顯
      無交付己有之所有權狀予信貸公司之必要，況且，附表二編號１之傳真，係被
      告具名傳真予中興銀行之張先生（裕），表示其已匯款一萬五千元付息，請
      該銀行逕行扣繳等情（見偵卷第十二頁），顯係貸款後就繳息事宜而為之聯絡
      ，與貸款辦理毫無關係，被告實無將該等傳真交付信貸公司人員之理。再者，
      被告於租用房屋時，曾交付鍾彩美字據一紙，其上記載戊○○之姓名、身分證
      字號、住址及電話號碼（見原審卷第九一頁），被告坦承係其親筆（見本院九
      十年十月十六日審判筆錄第十一頁），更經法務部調查局鑑定無訛（見本院卷
      （二）第一三五頁）。則租屋者若非被告，何以會有被告親筆之字據交付予鍾
      彩美？本院綜合上上開事證，認被告確係向鍾彩美租屋者。被告冒名租屋，並
      僅繳付第一期租金，其後數月之租金分文未付，且房屋未經返還即任意離去，
      其於租屋之初，顯即有為取得免費使用房屋之利益之不法意圖。其次，戊○○
      曾於八十二年七月二十六日申請補發身分證之事實，有台北市中山區戶政事務
      所函可徵（見原審卷第一二０頁）；戊○○亦證稱約於八十三、四年間遺失過
      身分證（見原審卷第八六頁反面），而八十二年七月二十六日身分證經送鑑定
      結果，身分證上之螢光暗記、浮水印及紙張上之彩絲等，均與標準身分證之樣
      張相符，應係真品，惟身分證黏貼相片處四角，有切割、破壞痕跡，且相片背
      面流水號亦有破壞痕跡，故該身分證有換貼相片變造之虞之事實，更有內政部
      警政署刑事警察局鑑驗通知書二紙可按（見原審卷第一一０、一一一、一一五
      、一一六頁）。被告持變造之身分證向鍾彩美租屋以詐取免費使用房屋之利益
      之事證，已堪認定。
（三）關於事實欄一（三）部分之事實。訊之被告，坦承冒名戊○○，於附表一編號
      ５所示之申請書上偽簽「戊○○」簽名一枚之事實（見本院審判筆錄第五、六
      頁）；戊○○亦證稱，申請書上之「戊○○」簽名非其所為，其未向台灣大哥
      大公司提出本件申請等語（見本院卷（二）第四一、四二頁）。且有該申請書
      在卷可按（見偵卷第十五頁）。而該項申請，係向設於台北市○○○路○段三
      十六號之勝星公司提出，由該公司負責人駱悅玟受理，其後輾轉向台灣大哥大
      公司提出之事實，亦經駱悅玟於本院訊問時證述無訛（見本院卷（一）十四至
      十六頁），且有前開申請書及該公司之變更登記事項卡可佐（見原審第六四至
      六八頁）。被告偽造申請書並持以行使之事證已堪認定。次查，被告領得台灣
      大哥大公司核發之0000000000號行動動話門號後，因未繳交行動電
      話通話費，嗣並因積欠三千七百五十元遭台灣大哥大公司銷號之事實，並有附
      表二編號３之銷號函可按。被告雖否認曾使用該行動電話云云。然並無證據證
      明被告將該等門號交付他人，且被告自承係有代價取得戊○○之證件、在職證
      明及扣繳憑單等文件，其亦無任意替素不相識之陳姓男子請領行動電話門號之
      理，所辯其未使用云云，自不可採。再查被告係檢附附表一編號４之戊○○之
      駕駛執照向勝星公司提出申請，此有台灣大哥大公司八十九年八月二十一日函
      及所附之戊○○之駕駛執照可憑（見本院卷（一）第五五、五七、五八頁）。
      被告雖否認係其所有，辯稱，其既有身分證，實無須再偽造駕照云云。然被告
      自承本件行動電話係其冒名戊○○提出聲請，聲請時所附之證明文件復係「戊○○」名義之駕駛執照，被告以駕駛執照非其所有，已不足採。不僅如此，該
      駕照上之照片與八十七年九月二十一日身分證上之照片相同（見偵卷第十頁）
      ，被告復承認八十七年九月二十一日身分證上之照片應係其本人（見本院九十
      年十月十六日筆錄第十三頁）。再徵諸「戊○○」駕駛執照上之照片非戊○○
      本人，其上年籍、住所等資料與戊○○真正之年籍、住所相同，戊○○之駕駛
      執照且曾遺失，已經戊○○證述在卷（見本院卷（二）四十一頁）。足見該駕
      駛執照，確係換貼被告之照片後，變造而成；而被告雖未親自參與變造，然其
      提供照片與陳姓男子之初，即知後者意在變造證件，其取得後復即持以行使，
      足認被告與陳姓男子間，就變造及行使變造文件有犯意之聯絡及行為之分擔。
（四）關於事實欄一（四）部分之事實。訊之被告，坦承冒名戊○○，於八十七年九
      月二十二日，至安泰銀行，在該行之印鑑卡上偽簽戊○○之姓名（署押）一枚
      ，並蓋用該偽刻之印章於印鑑卡（印文三枚）而偽造印鑑卡，其後持交該銀行
      承辦人員，冒用戊○○名義，開立活期儲蓄存款帳戶（帳號：○三六—二二—
      000000000）之事實（見本院九十年十月十六日筆錄第六、七、十頁
      ），且有安泰銀行覆函原審法院所附之開戶印鑑卡、八十七年九月二十一日之
      之身分證可稽（見原審卷第二十頁以下）。該印鑑卡上「戊○○」之簽名及手
      寫部分之筆跡經送鑑定結果，確係被告所為之事實，亦經法務部調查局鑑定無
      訛（見本院卷（二）第一三五頁）。次查，戊○○於八十七年九月二十一日並
      無申請補發身分證之紀錄，此有轄區即台北市中山區戶政事務所八十九年一月
      二十日函可稽（見原審卷第九七頁），戊○○亦證稱﹕其所遺失之身分證上之
      資料係手寫填寫，與八十七年九月二十一日身分證上之以打字方式者不同（見
      原審卷第八七頁反面）。因之記載八十七年九月二十一日補發之身分證，雖因
      未有正本可供鑑定，仍可認定係偽造。而本件身分證及開戶用之「戊○○」之
      印章，雖無證據證明係被告偽造，然既係被告取自陳姓男子，照片且係被告交
      付予陳姓男子供偽造之用，自應認二人就偽造及行使偽造文書之犯行，有犯意
      聯絡及行為分擔。至於被告辯稱，其係幫陳姓男子申請云云，顯不可採。蓋案
      發後在被告租住房間內扣得之文件中，即有安泰銀行之存摺影本，如附表二編
      號６所示文件，若被告係替陳姓男子申請，何以仍由被告持有？
（五）關於事實欄一（五）部分之事實。訊之被告矢口否認有此部分之犯行。惟查，
      附表一編號８之文件，係在被告租住之房間取得，已經鍾彩美指訴在卷，且有
      該文件可按。被告未曾在金匯富公司任職，為被告所自承，該公司負責人丁○○更證稱﹕其不認識被告，該公司並未核發該薪資證明（見本院卷（二）第七
      六、七七頁）。足見本件薪資證明確係經人偽造。又觀該薪資證明出具日期為
      八十七年九月二十一日，與前述八十七年九月二十一日身分證同日，對照附表
      一編號１之員工在職證明，二者格式相類（見偵卷第十一頁、原審卷第四一頁
      ），被告復不否認八十七年九月二十一身分證及員工在職證明係陳姓男子所提
      供，應可併認薪資證明係陳姓男子及被告共犯所偽造。
（六）關於事實欄一（六）部分之事實。訊之被告矢口否認有此部分之犯行。惟查，
      扣案之八十七年九月二十三日，台北市信義區戶政事務所核發之戊○○之戶籍
      謄本正本二份（見偵卷第十七至二十頁），係鍾彩美於被告租處發現之事實，
      已經鍾彩美指訴在卷；而八十七年九月二十三日當天確有「戊○○」者，向前
      開戶政事務所申領戶籍謄本二份之事實，亦有蓋有「戊○○」之印文之戶籍謄
      本申請書可按（見原審卷第九三頁）。戊○○雖證稱﹕申請書上之「戊○○」
      之印文，很難判斷是否真正；但另證稱，其均在中山區公所申請，未在信義區
      公所申請過戶籍謄本等語（見本院卷（二）第四二頁）。足見申請書確非戊○○所申請。況申請書上之「戊○○」之印文經以肉眼比對結果，可明顯看出與
      世華銀行及安泰銀行印鑑卡上者相同（見原審卷第十九、二一頁），被告且不
      否認曾冒名戊○○持上開偽造之身分證至該二銀行申請開戶（見本院九十年十
      月十六日審判筆錄第三、六、七頁）；戊○○更稱世華銀行印鑑卡上之「戊○○」之印文非其所有（見本院卷（二）第四二頁）。可見申請書上「戊○○」
      之印文，係被告偽造，而「戊○○」之印章則是陳姓男子所提供。
（七）關於事實欄一（七）部分之事實。訊之被告坦承於八十七年九月三十日，持前
      開偽造之八十七年九月二十一日之戊○○名義之身分證，冒名戊○○，至世華
      銀行申請開戶，於該行之開戶印鑑卡上偽簽戊○○之簽名、蓋印後持以行使之
      事實（見本院九十年十月十六日審判筆錄第三、七、八頁），且有該銀行之開
      戶印鑑卡、八十七年九月二十一日身分證可按（見原審卷第十八、十九頁）。
      而該印鑑卡上「戊○○」之簽名及手寫部分之筆跡均係被告所為，亦經調查局
      鑑定無訛（見本院卷（二）第一三五頁）。足見開戶印鑑卡上之簽名確係被告
      所為，因之其另辯稱﹕「他們也有寫些銀行的開戶申請書」云云（見本院前開
      審判筆錄第三頁），因與事實不符，自無可採。被告雖另辯稱身分證及印章均
      非其偽造等語。惟查，被告自承其將資料交給信貸集團，當時是信貸公司要準
      備資料等語（本院同上筆錄第三頁），雖可認身分證及印章均非被告親手偽造
      ，然被告既提供照片等相關資料，且知與其接洽之陳姓男子目的在偽造不實文
      件，其與陳姓男子間就身分證、印章之偽造並進而行使，自有犯意之聯絡及行
      為之分擔。
二、綜上所述，被告所辯各節不足採信，被告行使偽造私文書及行使變造特種文書，
    或併用以詐欺得利等犯行，均堪認定，應依法論科。
三、被告事實欄一（一）偽刻彩盟公司及負責人乙○○之印章而偽造彩盟公司之員工
    在職證明及各類所得薪資扣繳暨免扣繳憑單，並持向中興銀行辦理信用貸款，自
    足生損害於彩盟公司及中興銀行，核其所為係犯刑法第二百十六條、第二百十條
    之行使偽造私文書罪；偽刻印章、偽造印文之行為為偽造文書之部分行為，偽造
    文書之行為為行使行為所吸收，均不另論罪。事實欄一（二），被告持變造之戊○○之身分證向鍾彩美租屋，自足生損害於戊○○、鍾彩美及戶政管理之正確性
    ，並因而獲得免付租金之不法利益，核其所為，係犯刑法二百十六條、第二百十
    二條之行使變造特種文書罪及刑法第三百三十九條第二項之詐欺得利罪；變造特
    種文書之行為，為行使行為所吸收，不另論罪。事實欄一（三），被告持變造之
    戊○○之駕駛執照並偽簽戊○○之姓名而偽造行動電話申請書持向勝星公司申請
    台灣大哥大公司之行動電話門號，自足生損害於戊○○、勝星公司、台灣大哥大
    公司及汽車監理機關管理之正確性，並因而獲取免付通話費之不法利益，所為係
    犯刑法第二百十六條、第二百十二條、第二百十條之行使變造特種文書罪、行使
    偽造私文書罪及第三百三十九條第二項之詐欺得利罪；變造特種文書之行為，為
    行使行為所吸收，偽造署押之行為為偽造文書之部分行為，偽造文書之行為為行
    使行為所吸收，均不另論罪。事實欄一（四）、（七），被告偽造戊○○之身分
    證、印章、印文，而偽造印鑑卡，並先後持向安泰銀行、世華銀行開立活儲帳戶
    之行為，自足生損害於戊○○、安泰銀行、世華銀行及戶政管理之正確性，所為
    係犯刑法第二百十六條、第二百十二條之行使偽造特種文書罪及第二百十六條、
    二百十條之行使偽造私文書罪；偽造印章、印文、署押之行為為偽造文書之部分
    行為，偽造文書之行為為行使行為所吸收，偽造身分證之行為，亦為行使之行為
    所吸收，均不另論罪。事實欄一（五），被告偽刻金匯富公司及負責人丁○○之
    印章而偽造薪資證明之行為，足生損害於金匯富公司、丁○○，核其所為，本應
    論以犯刑法第二百十條之偽造文書罪，惟因與其他偽造私文書之行為（含下述事
    實欄一（六）部分），時間緊接，觸犯構成要件相同之罪名，有連續犯關係，僅
    論以一偽造私文書罪，並為行使行為所吸收，故不另論以偽造私文書罪。事實欄
    一（六），被告持該偽刻之印章蓋用於戶籍謄本申請書，持向台北市信義區戶政
    事務所申請戶籍謄本之行為，自足生損害於戊○○及戶政管理之正確性，所為係
    犯刑法第二百十六條、第二百十條之之行使偽造私文書罪；偽造印章、印文之行
    為為偽造文書之部分行為，偽造文書之行為為行使行為所吸收，均不另論罪。被
    告就行使偽造私文書及行使變造特種文書之犯行，與已成年之陳姓男子間，有犯
    意之聯絡及行為之分擔，為共同正犯。被告先後多次行使偽造之私文書、行使變
    造之特種文書及詐欺得利之行為，均時間緊接，且各觸犯構成要件相同之罪名，
    顯均係基於概括之犯意而為之，應依連續犯規定，各以一罪論，並均加重其刑。
    被告一行使行為，同時觸犯行使偽造私文書及行使變造私文書二罪，應從情節較
    重之行使偽造私文書處斷。被告所犯上開行使偽造私文書與詐欺得利間有方法結
    果之牽連關係，應從較重之刑法第二百十六條、第二百十條之連續行使偽造私文
    書罪處斷。又事實欄一、（一）、（六）之事實及被告係持變照之戊○○之駕駛
    執照前往申請行動電話門號部分之事實，雖未經公訴人起訴，然因未起訴部分與
    已起訴且經認定有罪部分之事實有裁判上一罪關係，已如前述，自為起訴效力所
    及，基於審判不可分原則，本院自應併予審判。原審認被告罪證明確，並據以論
    罪科刑，固非無見。惟（一）被告於原審即供稱彩盟公司之員工在職證明及薪資
    扣繳憑單係陳姓男子所交付，被告於本院訊問時進而自白連同戊○○之身分證等
    ，均係陳姓男子所交付。應認被告所犯行使偽造私文書及行使變造特種文書二罪
    ，係與陳姓男子共犯，原審認無陳姓男子共犯，尚有未洽。（二）被告係持變照
    之戊○○之駕駛執照前往申請行動電話門號部分之事實，原審漏未論列，亦有未
    洽。（三）原審另以被告於八十七年九月至十一月間某日，在前開租用之房間內
    ，以影印剪貼再加以影印方式，偽造以戊○○名義在前開安泰銀行及世華銀行之
    提存款資料，足生損害於戊○○、安泰銀行、世華銀行；又另行起意，於同時間
    內某日，在前開租用之房間內，以影印剪貼再行影印之方式，將自己所有原台北
    市古亭地政事務所所核發之建物所有權狀上原所有人「庚○○」變更為「胡財義
    」（戊○○之父親）、建物門牌台北市大安區○○○路○段三○八巷七號」變更
    為「台北市○○區○○路四段八五巷十三號」、住所亦為同上之變更、基地座落
    「台北市大安區○○○段重劃小段二六之二六地號」變更為「台北市文山區○○○段重劃小段五四之九六號」、建號「四四六二○號」變更為「一四三四○號」
    ，而偽造胡財義名義之建築改良物所有權狀，足以生損害於地政機關對於地政管
    理之正確性及胡財義之權益等情（見原審判決第三頁）。惟查，扣案之上二銀行
    之存摺，均係按頁以Ａ４紙影印，紙張較一般存摺顯然較大，存摺內之存、提記
    錄，雖有部分經人以剪貼方式更改，更改處且貼有透明膠帶，甚且有部分已經剪
    成凹洞，一望即知係剪貼，且該等影印存摺零散，雖不知被告製作剪貼之動機，
    縱認其意在偽造，實亦未達既遂階段，自不能以偽造私文書相繩。又前指之建築
    改良物所有權狀，雖有如原審所述之變更情形，該權狀影本且係剪貼後影印而成
    ，與前述存摺之尚僅剪貼，猶未影印者不同（見偵卷第二二頁）。然觀該權狀各
    欄位，或為手寫或為打字，手寫部分且字體拙劣，不難一眼即知與一般之權狀不
    同，況權狀上之筆跡較諸前述被告於申請書、印鑑卡、傳真文件上之被告之整齊
    之筆跡，顯不相同，是否確係被告所為亦不能無疑。綜上所述，實不認被告偽造
    該權狀，原審判決認被告偽造銀行之存摺及權狀，另論以偽造文書罪，亦有未洽
    。被告上訴否認部分犯罪，雖無理由，然原審判決既有未當，自應由本院撤銷改
    判。並審酌被告犯罪之動機、目的、手段、方法，所得利益，偽、變造並行使之
    文書及次數眾多，犯罪所生之危害甚鉅，犯罪後猶飾詞卸責，直至本院最後一次
    訊問時，始坦承部分犯行，並無悔意等一切情狀，量處如主文之刑。附表一偽造
    之彩盟公司、乙○○、戊○○、金匯富企業有限公司、丁○○印章各一顆，雖未
    扣案，但不能證明已滅失，均依刑法二百十九條之規定宣告沒收；附表一編號１
    、２、７、９、１０文書所示偽造之「戊○○」之印文、署押暨附表一編號５文
    書第二、三、四聯上之「戊○○」之署押各一枚，均依刑法第二百十九條規定沒
    收；附表一編號３、４所示之變造之戊○○之身分證上之被告照片一張，附表一
    編號５、６扣案之文件，均係被告所有供犯罪所用之物，附表一編號８、附表二
    編號２、３、６、７文件，均係被告犯罪所得之物，亦為被告所有，亦應依法沒
    收。附表二其餘之物，雖係被告所有，然不能證明與本案犯罪有關，不能沒收，
    應併敘明。
四、公訴人雖認被告偽造胡財義名義之建築改良物及土地所有權狀，然建築改良物所
    有權狀部分，實無證據證明係被告所為，且難認已完成偽造行為，已如前述。另
    扣案之經剪貼之土地所有權狀影本，其剪貼痕跡明顯可加辨識，縱認係被告所為
    ，顯僅止於未遂之階段，刑法第二百十條、第二百十一條且無處罰未遂犯之規定
    ，本應為無罪之諭知，但公訴人認為此部分與前述偽造私文書部分有連續犯之裁
    判上一罪之關係，爰不另為無罪之諭知，附此敘明。
據上論斷，應依刑事訴訟法第三百六十九條第一項前段、第三百六十四條、第二百九
十九條第一項前段，刑法第二十八條、第二百十六條、第二百十條、第二百十二條、
第三百三十九條第二項、第一項、第五十六條、第五十五條、第三十八條第一項第二
款、第三款、第二百十九條，罰金罰緩提高標準條例第一條前段，判決如主文。
本案經檢察官鍾鳳玲到庭執行職務。
中      華      民      國      九十      年      十    月      三十    日
                              臺灣高等法院刑事第七庭
                                  審判長法  官  吳  啟  民
                                        法  官  蘇  隆  惠
                                        法  官  林  瑞  斌
附錄本判決論罪科刑法條：
右正本證明與原本無異。
如不服本判決應於收受送達後十日內向本院提出上訴書狀，其未敘述上訴之理由者並
得於提起上訴後十日內向本院補提理由書（均須按他造當事人之人數附繕本）。
                                        書記官  丁  淑  蘭
中      華      民      國      九十      年      十    月      三十    日
附錄：本案論罪科刑法條全文
刑法第二百十六條
行使第二百十條至第二百十五條之文書者，依偽造、變造文書或登載不實事項或使登
載不實事項之規定處斷。
刑法第二百十條
偽造、變造私文書，足以生損害於公眾或他人者，處五年以下有期徒刑。
刑法第二百十二條
偽造、變造護照、旅券、免許證、特許證及關於品行、能力、服務或其他相類之證書
、介紹書，足以生損害於公眾或他人者，處一年以下有期徒刑，拘役或三百元以下罰
金。
刑法第三百三十九條
意圖為自己或第三人不法之所有，以詐術使人將本人或第三人之物交付者，處五年以
下有期徒刑、拘役或科或併科一千元以下罰金。
以前項方法得財產上不法之利益或使第三人得之者亦同。


司法院資訊處製作；財團法人民間司法改革基金會備份。
